【裁判字號】    90,重訴,222
【裁判日期】    901127
【裁判案由】    確認土地抵押權不存在等
【裁判全文】
臺灣屏東地方法院民事判決  九十年度重訴字第二二二號
    原      告  丁○○
                辰○○
                申○○
                未○○
                午○○
                辛○○
                庚○○
                巳○○
                子○○
                癸○○
                寅○○
                乙○○
                壬○○
                丙○
                卯○○
    被      告  中國農民銀行股份有限公司
    法定代理人  丑○○
    訴訟代理人  己○○
    被      告  甲○○
    訴訟代理人  戊○○
右當事人間請求確認土地抵押權不存在等事件，本院判決如左：
    主      文
原告之訴均駁回。
訴訟費用由原告負擔。
    事      實
甲、原告方面：
一、聲明：
（一）確認被告屏東縣枋寮區漁會與如附表一所示原告間所有各筆土地上，於民國八
      十二年三月二十七日以屏東縣東港地政事務所東地字第○○二八六一號所登記
      之最高限額新台幣六百萬元，權利存續期間自八十二年三月二十三日至一一二
      年三月二十三日，債務人陳清吉與吳南昌，權利範圍均為一二三六分之六五之
      抵押權不存在。
（二）被告屏東縣枋寮區漁會應協同附表一所示原告之各筆土地上之前開抵押權登記
      辦理塗銷登記。
（三）確認被告甲○○與如附表一所示原告間所有各筆土地上，於民國八十二年十月
      八日以屏東縣東港地政事務所東地字第○一一○九一號所登記之最高限額新台
      幣五十萬元，權利存續期間自八十二年十月六日至八十三年一月六日，債務人
      陳清吉與吳南昌，權利範圍均為一二三六分之六五之抵押權不存在。
（四）被告甲○○應協同附表一所示原告之各筆土地上之前開抵押權登記辦理塗銷登
      記。
二、陳述：
（一）按確認法律關係之訴，非原告有即受確認判決之法律上利益者，不得提起之，
      民事訴訟法第二百四十七條第一項前段定有明文。而所謂「即受確認判決之法
      律上利益」，只須因法律關係之存否不明確，致原告在私法上之地位有受侵害
      之危險，而此之危險得以對於被告之確認判決除去之者，即得為之，此經最高
      法院作成二十七年上字第三一六號、四十二年台上字第一０三一號、五十二年
      台上字第一九二二號判例可資參照。本件附表一所示原告與被告之間並無任何
      債權債務關係存在，而原告等之土地因依土地登記規則第九十四條前段轉載之
      結果，致被告等在原告之土地上存有抵押權，則若此情況繼續存在，已然使原
      告在私法上之地位有受侵害之危險，是原告等自有對各該抵押權之存在與否訴
      請確認之必要，合先敘明。
（二）如附表一所示各原告所有之各筆土地均係由原同段一九三地號分割而來，在原
      一九三地號土地未判決共有物分割前，原共有人陳清吉於八十二年三月二十七
      日以原一九三地號及同段一九二地號土地其應部分設定如聲明（一）所示之抵
      押權予被告屏東縣枋寮地區漁會，原共有人陳清吉、陳南昌於八十二年十月八
      日以原同段一九三地號及同段一九二地號土地其應有部分設定如聲明（三）所
      示之抵押權予被告甲○○，惟於八十四年六月三十日原同段一九三地號土地判
      決共有物分割登記時，辦理分割登記之代書未依土地登記規則第九十四條但書
      之規定，先徵得抵押權人之同意，將如聲明（一）、（三）所示之抵押權僅轉
      載於原設定人分割後取得之土地上，致地政機關依土地登記規則第九十四條前
      段之規定，將如聲明（一）、（三）所示之抵押權按原持分轉載於分割後各宗
      土地上，此乃附表一所示原告等分割後所有土地仍有系爭抵押權存在之緣由。
（三）次按，抵押權為擔保物權，係為擔保債權之實現而存在，是若無債之關係存在
      或債之關係消滅時，則其債權擔保之抵押即因失所附麗而應歸於消滅，乃屬當
      然，是土地所有權人或其他利害關係人，如就抵押權債務之存否有爭執，自得
      提起確認之訴。查本件原共有人陳南昌其係陳清吉之繼承人於原一九三地號土
      地經法院為裁判分割，且於分割之形成判決確定而生共有關係消滅後，其權利
      應僅存在於其分得部分之土地即分割後陳南昌所取得者為同段一九三之五、一
      九三之一六土地上，而非如分割前之抽象的存在於共有物之全部，則原共有人
      陳南昌就原一九三地號土地既已分割，因分割判決確定而生共有關係終止，共
      有人各自取得其分割土地之單獨所有權之效力以觀，定於分割登記後各該抵押
      權之抵押效力，應僅存在於分割後陳南昌所取得之同段一九三之五、一九三之
      一六地號土地上，而非及於附表一之各筆土地；又原告等與被告等既無債權關
      係存在，則基於抵押權為從屬權利之特性，自應准原告基於與被告間無債之關
      係存在情形，而提起塗銷抵押權登記之訴。
（四）綜上所述，共有物之分割經分割形成判決碓定者，即生共有關係終止及各自取
      得分得部分所有權之效力，而抵押權為擔保物權，係為擔保債權之實現而存在
      ，是若無債之關係存在，或債之關係已因清償而消滅時，則其債權擔保之抵押
      權即因失所附麗而應歸於消滅，本件原共有人陳南昌於原一九三地號土地未分
      割前，以其應有部分為被告分別設定如聲明（一）、（三）所示之抵押權，揆
      諸前述，此一共有土地共有人間已因分割判決確定而生共有關係之消滅，共有
      人各自取得分得部分土地之單獨所有權，即原共有人陳南昌其權利應僅存在於
      其分得土地上即同段一九三之五、一九三之一六號土地，則陳南昌與被告間所
      設定如聲明（一）、（三）所示之抵押權，應僅全部集中存在於陳南昌所分得
      之前揭土地上甚明。又原告與被告間並無任何債權債務關係存在，原告亦無為
      第三人提供所有不動產為被告設定擔保抵押之情事，則就抵押權之從屬性衡之
      ，原告所有土地上被告名義之抵押權亦失所附麗。準此，原告就訴之聲明所示
      之抵押權得訴請確認不存在，並予以塗銷該抵押權登記。
（五）按請求之基礎事實同一者及不甚礙被告之防禦及訴訟之終結者，得為訴之追加
      。民事訴訟法第二百五十五條第一項第二款、第七款，分別定有明文。本件追
      加原告卯○○請求之基礎事實同一，且不甚礙被告之防禦及訴訟終結，故應准
      予追加原告卯○○之請求。
三、證據：提出土地登記謄本十四件為證。
乙、被告方面：
壹、被告中國農民銀行股份有限公司部分：
一、聲明：請求判決駁回原告之訴。
二、陳述：當初分割地政地關無通知被告取得同意，如債務人清償後，同意塗銷抵押
    權之登記。本件債務人陳清吉已死亡，其繼承人陳南昌應參加本件訴訟。而被告
    之登記，係依據民法第八百六十八條及土地登記規則之第九十四條規定而為，並
    無何塗銷事由，且依據土地登記規則第一百二十二條所規定，因登記發現為出於
    登記錯誤或遺漏時應提出更正申請，而由登記機關呈報上級地政機關查明核准後
    更正之，而權利範圍若轉載有誤，應由原告循行政救濟辦理更名登記，提起本件
    訴訟顯然欠缺權利保護要件，應予駁回。
三、證據：提出戶籍謄本一件為證。
貳、被告甲○○部分：
一、聲明：請求判決駁回原告之訴。
二、陳述：如債務人陳南昌、陳清吉出面，則同意辦理轉載於債務人分割取得之土地
    上。
三、證據：無提出任何證據資以為證。
丙、本院依職權函屏東縣東港地政事務所查詢屏東縣林邊鄉○○段一九三地號分割後
    所增加之各筆地號之情形，及以該所東地字第００二八六一號設定之最高限額抵
    押權新台幣六百萬元、東地字第０一一０九一號設定權利價值五十萬元之抵押權
    、東地字第○○一○三九號設定權利價值一百八十萬元之抵押權等三筆設定登記
    相關文件資料。
    理      由
甲、程序方面：
一、本件被告屏東縣枋寮地區漁會信用部由被告中國農民銀行股份有限公司概括承受
    之，有財政部九十年九月十四日台財融字第○九○三○○○一○○號函附卷足參
    ，被告中國農民銀行股份有限公司之法定代理人依法聲明承受本件訴訟，於法自
    得准許，合先敘明。
二、次按訴狀送達後，原告不得變更原訴或追加他訴，但請求之基礎事實同一者，不
    在此限，民事訴訟法第二百五十五條第一項第二款定有明文。本件原告於訴狀送
    達後追加原告卯○○，以該清求之基礎事實同一，且為原告所是認，足認原告等
    人同意其之加入，其追加於法有據，合先敘明。
乙、得心證之理由：
一、本件原告主張與被告即原屏東縣枋寮地區漁會及被告甲○○間無借款事實，為兩
    造所不爭執，其次原告主張如附表一所示各原告所有之各筆土地均係八十四年六
    月三十日因判決分割共有物而自同段一九三地號分割而來等情，亦有屏東縣東港
    地政事務所九十年十月十五日九０屏港地一字第八一九六號函所附土地登記謄本
    在卷足憑，又原告主張同段一九三地號土地未判決共有物分割前，原共有人即訴
    外人陳清吉於八十二年三月二十三日提供其所有原同段一九三地號及同段一九二
    地號土地其應部分均為一二三六分之六五之土地，設定如聲明（一）所示之最高
    限額六百萬元抵押權予被告屏東縣枋寮地區漁會；又原共有人陳清吉、陳南昌於
    八十二年十月八日以相同二筆土地即原同段一九三地號及同段一九二地號土地其
    所有權應有部分均為一二三六分之六五，設定如聲明（三）所示之抵押權予被告
    甲○○，擔保五十萬元之借款債權。（按：屏東縣東港地政事務所上開函覆之抵
    押權設定契約書上權利人記載為權利人石素英即為抵押權登記之代理人）等情，
    亦有屏東縣東港地政事務所上開函所附土地登記申請書、抵押權設定契約書、印
    鑑證明、戶籍謄本等文件在卷可證，且為兩造所不爭執，均可信為真實。是本件
    原告與被告間均無任何借款債權存在，而附表一所示各筆土地上，而被告等所取
    得如訴之聲明（一）及（三）所示之抵押權設定登記均係基於陳清吉、陳南昌與
    被告間之借款債權所為擔保而設定抵押權登記一節足可認定屬實。
二、按確認之訴非有即受確認判決之法律上利益不得提起之，而民事訴訟法第二百四
    十七條所謂即受確認判決之法律上利益者，係指因法律關係之存否不明確，致原
    告在私法上地位有受侵害之危險，而此項危險得以對於被告之確認判決除去之者
    而言，最高法院著有四十二年台上字第一０三一號判例可供參照。
三、次按抵押權有不可分性，土地共有人雖僅就其應有部分設定抵押，但抵押之效力
    及於該土地之全部。依民法第八百六十八條規定，抵押之不動產如經分割，其抵
    押權不因此而受影響，故抵押權仍應按原應有部分存在於分割後之各宗土地上。
    且按分別共有土地，部分共有人就其應有部分設定抵押權者，於辦理共有物分割
    登記時，該抵押權按原應有部分轉載於分割後各宗土地上，但經先徵得抵押權人
    之同意者，該抵押權僅轉載於原設定人分割後取得之土地上。土地登記規則第九
    十四條定有明文。故若抵押權人拒絕同意，抵押權自仍以按原應有部分轉載於分
    割後各宗土地上。
四、查本件原告主張確認與被告間抵押權不存在事實，以該抵押權之發生係債務人陳
    清吉、陳南昌為擔保與被告間之借款債權而提供其所有原同段原同段一九三地號
    及同段一九二地號土地其上開土地所有權之應有部分均為一二三六分之六五所為
    設定登記，其設定登記事實均發生於八十四年六月三十日判決分割共有物之前，
    且原告與被告間均無借款關係存在均為兩造所不爭執，是以，本件原告據以確認
    如聲明（一）及（三）之抵押權設定均確基於被告對債務人陳南昌等之債權擔保
    所為設定登記，非以原告之有借款債權而為設定登記，是以原告上開主張因無債
    之關係而有確認之法律上利益顯屬無據，且如聲明（一）及（三）所示之抵押權
    登記既非為虛，則參酌上開第三段之說明，基於抵押權之不可分性，本件不因分
    割結果使原登記之抵押權歸於消滅，原告主張共有人因共有物分割結果原以應有
    部分設定之抵押權即因分割歸於消滅之主張容屬有誤，是以本件既無於共有物分
    割登記時徵得抵押權人之被告同意下轉載分割後之債務人所分得之土地上，是以
    原告主張確認附表一所示之各筆土地上如聲明（一）及（三）所示之抵押權不存
    在及請求被告塗銷抵押權之設定登記於法均屬無據，均為無理由，應予駁回。
據上論結：本件原告之訴為無理由，依民事訴訟法第七十八條、第八十五條第一項前
段，判決如主文。
中      華      民      國    九十    年      十一      月    二十七    日
                                    臺灣屏東地方法院民事第一庭
~B法      官  潘  快
右為正本係照原本作成。
如對本判決上訴，須於判決送達後廿日內向本院提出上訴狀。
~B法院書記官  鄭美雀
中      華      民      國    九十      年    十二      月    四        日
~F0
~T32
┌───────────────────────────────────────┐
│附表一：                                                                      │
│                                                                              │
├─┬────────────┬────────────┬───────────┤
│編│原    告                │土地地段及地號          │權利範圍              │
│號│（所有權人）            │                        │                      │
├─┼────────────┼────────────┼───────────┤
│１│丁○○                  │屏東縣林邊鄉○○段一九三│均為一二三六分之六五  │
│  │                        │之一○地號              │                      │
├─┼────────────┼────────────┼───────────┤
│２│辰○○、申○○、未○○、│同段一九三之二地號及    │均同右                │
│  │午○○共有              │同段一九三之二二地號    │                      │
├─┼────────────┼────────────┼───────────┤
│３│辛○○                  │同段一九三之一二地號    │同右                  │
├─┼────────────┼────────────┼───────────┤
│４│庚○○                  │同段一九三之二○地號    │同右                  │
├─┼────────────┼────────────┼───────────┤
│５│寅○○                  │同段一九三之一七地號    │同右                  │
├─┼────────────┼────────────┼───────────┤
│６│巳○○、子○○、癸○○  │同段一九三之一八地號    │同右                  │
│  │共有                    │                        │                      │
├─┼────────────┼────────────┼───────────┤
│７│乙○○、壬○○共有      │同段一九三之八地號      │同右                  │
├─┼────────────┼────────────┼───────────┤
│８│子○○                  │同段一九三之七地號      │同右                  │
├─┼────────────┼────────────┼───────────┤
│９│丙○                    │同段一九三之九地號      │同右                  │
├─┼────────────┼────────────┼───────────┤
│１│卯○○                  │同段一九三之一四地號    │同右                  │
│０│                        │                        │                      │
└─┴────────────┴────────────┴───────────┘


司法院資訊處製作；財團法人民間司法改革基金會備份。
